臺灣高等法院高雄分院刑事判決　　　　96年度選上訴字第12號
上　訴　人
即　被　告　甲○
選任辯護人　顏福松律師
上列上訴人因違反公職人員選舉罷免法案件，不服臺灣高雄地方
法院95年度選訴字第11號中華民國95年12月29日第一審判決（起
訴案號：臺灣高雄地方法院檢察署95年度選偵字第36號），提起
上訴，本院判決如下：
    主  文
原判決關於甲○部分撤銷。
甲○共同連續對於有投票權之人，交付賄賂，而約其投票權為一
定之行使，處有期徒刑貳年，緩刑伍年，褫奪公權伍年。
    事  實
一、甲○係先前曾當選高雄縣阿蓮鄉崗山村之4 任村長（起訴書
    誤載為現任村長），又於民國95年6 月10日投票之第18屆崗
    山村村長選舉再度參選，故屬於公職人員選舉罷免法所指之
    地方公職人員選舉候選人。詎甲○為求順利當選，竟與其同
    居人乙○○○（經原審判刑確定）共同基於對就該選舉有投
    票權之村民交付賄賂而約其投票權為一定行使之概括犯意聯
    絡，一同於附表一所示之時、地，向附表一所示之受賄選民
    李張時、楊邱秋菊、戴陳秀桃（選民所涉投票受賄罪另由檢
    察官偵查中）拜票尋求支持時，其中楊邱秋菊適在午睡，故
    交付如附表一所示之行賄金額予上開選民李張時及戴陳秀桃
    ，楊邱秋菊之行賄金額則由李張時轉交，並約明上開選民及
    其戶內有投票權之親友應於投票日前往投票予甲○。嗣於95
    年6 月4 日上午10時55分許，臺灣高雄地方法院檢察署（下
    稱地檢署）接獲民眾檢舉且經初步查證後，認此情資可信度
    甚高，遂由檢察官親自帶隊前往甲○位於高雄縣阿蓮鄉崗山
    村崗山111-23號之住處訪查，同時亦傳喚如附表所示之受賄
    選民到案說明，並因附表所示之選民經員警及檢察官訊問後
    均坦承受賄，始悉上情。
二、案經法務部調查局高雄縣調查站及高雄縣政府警察局湖內分
    局報請臺灣高雄地方法院檢察署檢察官偵查起訴。
    理  由
壹、程序方面：
  (一)按被告以外之人於審判外之言詞或書面陳述，除法律有規定
    者外，不得做為證據；被告以外之人於檢察事務官、司法警
    察官或司法警察調查中所為之陳述，與審判中不符時，其先
    前之陳述具有較可信之特別情況，且為證明犯罪事實存否所
    必要者，得為證據，刑事訴訟法第159 條、第159 條之2 分
    別定有明文。是被告以外之人於警詢時為之陳述，性質上雖
    傳聞證據，惟既以刑事訴訟法第229 條至231 條規定司法警
    察官、司法警察具有調查犯罪嫌疑人犯罪情形及蒐集證據等
    職權，若其等所作之筆錄毫無例外地全無證據能力，亦非所
    宜。再者，如被告以外之人於檢察事務官、司法警察調查中
    之陳述，係在可信之特別情況下所為，且為證明犯罪事實之
    存否所必要，而於審判程序中，發生事實上無從為直接審理
    之原因時，仍不承認該陳述之證據適格，即有違背實體真實
    發見之訴訟目的。經查：證人李張時、楊邱秋菊、戴陳秀桃
    於警詢中所陳，雖被告甲○、乙○○○及辯護人對其證據能
    力表示異議，然衡諸該警詢筆錄係在本案查獲時所製作，是
    證人李張時、楊邱秋菊、戴陳秀桃於警詢時所為證述，除距
    離本案查獲時間甚近，記憶應最為清晰可靠，並與偵查中所
    為證述均大致相符，且在查獲本案被告犯行前，證人李張時
    、楊邱秋菊、戴陳秀桃實無甘冒受訴追之可能，恣意誣指被
    告之犯行，亦無可能受外力干擾、威嚇或利誘而故為被告不
    利之證述；又核其等於法院審理中所為之證述，或以不記得
    或遺忘而為證述（見原審卷第105 、112 、113 頁），且證
    人李張時及戴陳秀桃所為證述並與偵查中所為證言相左，經
    原審當庭勘驗證人李張時等3 人於偵查中所為證述，核與其
    等於警詢時大致相符，亦無顯不可信之情形，足認證人李張
    時等人於原審審理時所為證述，顯因被告甲○在庭之及被告
    乙○○○已供承交付賄賂之情，而故為較為有利於被告甲○
    之證述，是證人李張時、楊邱秋菊、戴陳秀桃之先前警詢中
    之證述，自足認具有較為可信之特別情況；是依刑事訴訟法
    第159 條之2 規定，其警詢中所證，因有前述特別可信之狀
    況，自應具有證據能力。
  (二)次按被告以外之人於偵查中向檢察官所為陳述，除顯有不可
    信之情況者外，得為證據，刑事訴訟法第159 條之1 第2 項
    定有明文。本件證人李張時、楊邱秋菊、戴陳秀桃於偵查中
    以證人身份所為之證述，雖被告於原審對其證據能力表示異
    議，惟衡諸證人李張時等3 人上開偵訊光碟經原審於審理時
    勘驗，並未有何遭強暴、脅迫等不法取供情形存在，且偵訊
    筆錄內容，核與勘驗內容大致相符（見偵卷第12至16頁、原
    審卷第144 至150 頁），自難認證人李張時等3 人於筆錄所
    述之內容有何顯不可信之情；又刑事訴訟法僅於審判程序對
    證人為主詰問時禁止誘導詰問，於偵查階段並無明文禁止檢
    察官對證人之誘導詢問；蓋於偵查階段，檢察官係基於公益
    代表人之角色，為釐清事實及喚起證人記憶，對被告有利及
    不利之情形均應一律注意，性質上尚非必然屬證人之友性地
    位，故檢察官於偵查階段對證人為適當之誘導者，尚非法所
    不許。此外，復查無其他積極證據足證是日偵查有何「顯不
    可信之情況」，則證人李張時等3 人上開偵查中所為之證述
    ，依刑事訴訟法第159 條之1 第2 項規定，均有證據能力。
貳、實體方面：
一、訊據上訴人即被告甲○固坦承伊有參與95年度第18屆阿蓮鄉
    崗山村村長選舉並已當選等情，惟矢口否認有上開犯行，辯
    稱：伊沒有買票，但如果有人幫伊買票，伊就不知道了，伊
    只有去拜票而已云云。經查：
  (一)上開事實業據證人李張時、楊邱秋菊、戴陳秀桃於警詢及偵
    查中就被告甲○與共同被告乙○○○共同交付賄款，並請證
    人李張時轉交予楊邱秋菊，及請上開證人及家中有投票權人
    共同支持甲○等情證述綦詳，核與證人蔡魯於原審證稱：被
    告甲○及乙○○○共同拜票並欲拿款項以尋求支持之情大致
    相符，亦與共同被告乙○○○於原審中供承有與甲○共同前
    往拜票，其並有交付如附表一所示之賄款予證人李張時、戴
    陳秀桃及楊邱秋菊之供述相符（見原審卷第16、17、35頁）
    ，況且被告甲○於警詢時亦不否認伊與共同被告乙○○○2
    人曾共同前往李張時、蔡魯之住處拜票；被告乙○○○曾進
    入該2 人屋內，且家中抽屜之1 萬餘元均被共同被告乙○○
    ○拿走等情不諱。
  (二)被告甲○於警詢時供稱伊與乙○○○2 人曾共同前往李張時
    、蔡魯、戴陳秀桃之住處拜票，共同被告乙○○○曾進入渠
    等屋內之情，且共同被告乙○○○確曾取其抽屜內之1 萬多
    元使用，該1 萬餘元係伊日常生活費用云云（見選他卷第30
    、35頁）。而共同被告乙○○○亦供稱其有在甲○要去拜票
    時，自甲○住處拿取抽屜內之1 萬多元等情（見偵卷第19頁
    ）。是倘若該款項係被告甲○私人之生活費，共同被告乙○
    ○○未受被告甲○之指示或同意，即擅自拿取住處抽屜內款
    項，共同被告乙○○○既係私自取用，被告甲○理應無從得
    悉，始符常理，惟被告甲○既供稱伊知悉係共同被告乙○○
    ○取走伊生活費，則豈未加以質問使用該款項之用途？況既
    然僅係一同前往拜票，則共同被告乙○○○豈有可能又攜帶
    1 萬元之生活費在身上之必要？被告甲○上開所辯，顯與常
    情不符，是被告甲○顯係知悉共同被告乙○○○取走款項及
    款項用途至明。從而被告甲○辯稱係乙○○○取其款項，至
    於有無幫伊買票，伊不知情云云，顯係託詞，不足採信。
  (三)又由被告甲○供稱伊每月交付被告乙○○○之日常買菜花費
    不多，僅5 千至1 萬元等語（見偵卷第39、40頁）；共同被
    告乙○○○亦供承每月自甲○處取得之薪資僅5 千元至1 萬
    元，則被告乙○○○理應無餘裕之私房費足以為被告甲○買
    票；況依常情言之，共同被告乙○○○既與證人李張時、楊
    邱秋菊及戴陳秀桃均不熟識，則被告乙○○○所述係其1 人
    單獨前往，已非無疑；況共同被告乙○○○既具有一般智識
    ，竟以超出月用1 倍以上之金額，向不熟識人買票尋求支持
    被告甲○，且不畏他人檢舉或告發即獨自前往？亦均與常情
    相違，是共同被告乙○○○證稱其係持私房錢私自幫被告甲
    ○買票云云，顯屬迴護被告甲○之詞，亦難採信。
  (四)再由證人李張時於警詢證稱：被告甲○到伊家門前拿1,500
    元給伊，請伊投票支持，甲○並堅持給伊款項，伊才拿這1,
    500 元，用來買小孩的零食及水果等物，因與甲○很熟，故
    不想多向他拿錢，才以每人500 元的代價計算，總共是1,50
    0 元；甲○曾託其同居女友拿6 張1,000 元共6,000 元給伊
    ，請伊找機會拿給同村鄰居楊邱秋菊等語（見警卷第10頁反
    面、第11頁），核與其於偵查中證稱：甲○有拿共計1 千5
    百元要伊支持他，所以楊邱秋菊及戴陳秀桃1 票都是3 千元
    ，只伊係5 百元（見選他卷第15頁）。此核與原審當庭勘驗
    偵訊光碟時，證人李張時所證：「（問：你剛才受訊問時稱
    約半個月前某日，村長甲○有先拿5 百給你，之後再拿1 千
    元給你，要你投票支持他？）對，先拿5 百元，之後再拿1
    千元，總共1 千5 百元。」、「（問：總共1 千5 百元要你
    支持他？）對。」、「（問：村長還有交代你拿6 張1 千元
    給你的鄰居楊邱秋菊，這部份是否屬實？）：有。」、「（
    問：為何證人楊邱秋菊、證人戴陳秀桃說1 票是3 千元，與
    你所述1 票是5 百元，差距如此大？）那是因為我們本來就
    認識了，他們兩人與他較不熟。」等語均相符合（見原審卷
    第149 、150 頁）。亦與證人楊邱秋菊於警詢、偵查及原審
    勘驗偵訊光碟內容中所為之證述（見偵他卷第7 、8 、16頁
    、本院卷第149 、150 頁），相互勾稽，均相一致，且證人
    李張時於警詢及偵查中均證稱渠與被告均係多年鄰居，既無
    仇怨，衡情殊無故意對被告甲○以此行賄之不實指控，陷己
    身於收賄之理，是渠之證言，應堪採信。從而被告甲○與共
    同被告乙○○○2 人共同至李張時住處，並推由乙○○○將
    賄款交付予證人李張時，並請李張時轉交賄款予楊邱秋菊，
    約定渠等及戶內有投票權人均投票予被告甲○之情，已堪認
    定。
  (五)又證人戴陳秀桃於警詢證稱：被告甲○有騎機車搭載被告乙
    ○○○一同前往住處，當時我剛好下班回到家不久，直仔就
    到家裏拜託我在此次村長選舉時能夠投票支持他，他並問我
    家中有幾票，我告訴他有4 票，並由陪同「直仔」來的婦人
    （指共同被告乙○○○）將千元紙鈔共12張交付，要求我及
    家中有投票權人支持被告甲○等語（見選他卷第3 、4 頁）
    ，此核與偵查中（見偵他卷第16頁）所言相符，並經原審當
    庭勘驗偵訊光碟之內容，證人戴陳秀桃所證：「（問：你剛
    才說前一陣子某日下午你剛下班時，在路上先遇到魯伯，魯
    伯跟你說村長在找你，結果你回家沒多久，村長就和他的同
    居人一起騎車到你家，村長拜託你選舉要支持他，並問你家
    有幾票，你答有4 票，村長的同居人即拿12張千元鈔票給你
    ，你說大家都是鄰居不用了，他說要便將錢放在你家桌上離
    開，是否屬實？）屬實。」（見原審卷第150 頁）等語均相
    一致。是由上開證人李張時、戴陳秀桃及楊邱秋菊證述，足
    見被告甲○與共同被告乙○○○有共同前往證人李張時及戴
    陳秀桃家中，由乙○○○交付如附表所示之賄款，並由李張
    時轉交賄款予楊邱秋菊，被告甲○再向證人李張時及戴陳秀
    桃等人尋求支持之情無訛。從而被告甲○辯稱本案係共同被
    告乙○○○獨自至渠等家中，伊不知情云云，核無足採。而
    證人李張時、戴陳秀桃及楊邱秋菊雖於原審審理時改證稱：
    渠等所交付之款項均係被告乙○○○1 人所為，與甲○無涉
    ，甲○僅有拜票行為云云（見原審卷第104 至106 頁、112
    頁），核警詢、偵查中所為陳述內容不符，亦與原審勘驗偵
    訊光碟中所為證言迥異，足見證人李張時等3 人均係事後避
    重就輕，迴護被告甲○之詞，其等於原審審理時所證，與被
    告甲○上開所辯，均不足採信。
  (六)又由共同被告乙○○○於警詢先係供稱其受僱於被告甲○，
    2 人並無何關係，亦未行賄或拿取被告甲○住處之款項以行
    賄；其後於偵查中改稱係一同拜票，互相照顧，並有交付走
    路工予證人李張時等3 人，請鄰里支持被告甲○；及至原審
    訊問、準備程序及審理時則改稱二人係同居關係，均係其1
    人走路至證人李張時等人住處交付賄款等情。觀其歷次供述
    ，均係依循被告甲○之答辯而一再更改辯詞，且與證人李張
    時、戴陳秀桃、蔡魯等人於警詢及偵查中證述被告甲○與共
    同被告乙○○○係一同前往拜票或兼交付賄款，並非共同被
    告乙○○○單獨前往證人住處拉票之情不符，足見共同被告
    乙○○○於歷次之供述及原審所供稱因擔心被告甲○選不上
    ，遂拿私房錢幫甲○云云，均係為袒護被告甲○所為辯詞，
    自不待言。
  (七)綜上，被告甲○所辯，均屬飾卸之詞，不足採信。本件事證
    明確，被告甲○犯行堪以認定，應依法論科。
二、本案被告甲○與共同被告乙○○○交付如附表一所示之金額
    予證人李張時、楊邱秋菊、戴陳秀桃之前，既已先行詢問該
    戶內有若干有選舉權人，嗣其交付現金予證人時，證人李張
    時等人亦明知係作為依被告甲○之指示以投票支持甲○之賄
    選之用，而為收受，是證人李張時等3 人既均收受賄款，並
    同意依被告甲○之指示為一定之行使，此亦合於被告甲○等
    2 人之本意，被告甲○等2 人即已成立對有投票權人交付賄
    賂罪，其行為自已達既遂階段。是核被告甲○所為，係犯公
    職人員選舉罷免法第90條之1 第1 項之對於有投票權人交付
    賄賂而約其投票權為一定行使罪。被告甲○與共同被告乙○
    ○○2 人間就上開犯行有犯意聯絡及行為分擔，應論以共同
    正犯。又被告甲○對具有投票權之李張時、楊邱秋菊、戴陳
    秀桃行求、期約之低度行為，應為交付賄賂之高度行為所吸
    收，不另論罪。又被告甲○先後多次犯行，時間緊接，所犯
    係構成犯罪要件相同之罪，顯係基於概括犯意而為，應依修
    正前刑法第56條之規定論以1 罪，並加重其刑（被告行為後
    ，刑法第56條連續犯之規定，業於94年2 月2 日修正公布刪
    除，並於95年7 月1 日施行，則被告之犯行，因行為後新法
    業已刪除牽連犯、連續犯之規定，此刪除雖非犯罪構成要件
    之變更，但顯已影響行為人刑罰之法律效果，自屬法律有變
    更，依新法第2 條第1 項規定，比較新、舊法結果，仍應適
    用較有利於被告之行為時法律即舊法論以連續犯）。另按違
    反公職人員選舉罷免法第90條之1 第1 項之罪之法定最低刑
    度為3 年有期徒刑，固對於當前選舉選風之敗壞，有一定程
    度之嚇阻作用，但其適用之對象並未就其影響範圍之大小，
    加以區分，以致大至中央級選舉，小至地方村里長選舉，均
    係同一刑度，顯然不符合刑法量刑之比例原則。以本件為例
    ，被告甲○係參與一鄉下山區之地方村長選舉，以買票之方
    式而求勝選，本應予責罰，但以該地所處之位置及總選舉人
    數寥寥無幾而言，其對當前國家選風之影響程度相當有限，
    是如仍科以上開刑罰之最低刑度3 年有期徒刑，似有過重之
    嫌。況且被告甲○之前已曾任該地村長4 任，熱心公益，頗
    有好評，且該地如前所述，係屬鄉下之偏僻山區，村民智識
    程度普遍不高，是實難以深責，故本院認其犯罪之情狀不無
    可憫恕之處，如科以最低之3 年有期徒刑，仍嫌過重，爰依
    刑法第59條之規定酌減其刑。
三、原審據以論處被告罪刑，固非無見；惟查：原審未依刑法第
    59條之規定情形，而予被告甲○減輕其刑，容有不洽。被告
    甲○上訴意旨否認犯罪，指摘原判決不當，雖無理由；惟原
    判決既上開可議之處，自應由本院將原判決撤銷改判。爰審
    酌當前之選舉風氣需有待提升，被告甲○雖有意為民服務，
    但其觀念仍停留於以買票籠絡選民之時代，顯有加以糾正之
    必要，及被告甲○犯後態度，兼衡本案之賄選款項非鉅、被
    告年邁及其智識程度等一切情狀，量處如主文第2 項所示之
    刑，並依法宣告褫奪公權如主文所示，以資懲儆。另褫奪公
    權依我國刑法規定，為從刑之一種，附屬於主刑，不生比較
    輕重問題，最高法院79年度第3 次刑事庭會議決議可資參照
    ，亦不容與其他刑法總則規定割裂適用；本案被告行為後，
    雖修正後刑法第37條第2 項關於褫奪公權之規定，將裁量宣
    告褫奪公權之有期徒刑宣告刑下限，由6 月提高為1 年，宣
    告褫奪公權之期間為1 年以上10年以下，則未修正，然此為
    從刑之科刑規範事項，應隨同主刑適用同一準據法，是以本
    案仍應依公職人員選舉罷免法第98條第3 項及修正前刑法第
    37條第2 項規定，併予宣告褫奪公權5年。
四、又查被告甲○未曾受有期徒刑以上刑之宣告，有臺灣高等法
    院被告前案紀錄表1 紙在卷可稽，茲念其因一時失慮，致罹
    刑典，經此偵審程序中之羈押及刑之宣告，當知所警惕，信
    無再犯之虞；又本院顧慮其年紀已近80之身軀，風燭殘年，
    行動不便，如令其入監服刑，僅增加國家獄政負擔；況且被
    告甲○為示負責，已自動請辭該次當選之村長職位，此有辭
    職書及高雄縣阿蓮鄉公所函在卷可稽，是被告甲○既已知其
    所為乃法所不許，而辭去該村長職位並經法院宣告褫奪公權
    ，則其所付出之代價已屬慘重。是綜上考量，本院認其所宣
    告之刑先以暫不執行為適當，爰依刑法第74條第1 項第1款
    ，併諭知被告甲○緩刑5 年，以觀後效（依最高法院95年度
    第8 次刑事庭會議決議第七點，新法施行後緩刑之宣告，應
    適用新法第74條之規定）。又修正後刑法第74條第5 項之規
    定，緩刑之效力不及於從刑，故主文中關於緩刑之宣告應記
    載於褫奪公權之前，附此敘明。至於扣案之現金500,000 元
    及名冊1 紙，因與本件交付賄選之犯行無關（詳如後述），
    爰不予宣告沒收。又按公職人員選舉罷免法第90之1 第3項
    固規定預備或用以行求期約或交付之賄賂，不問屬於犯人與
    否，沒收之。但如其賄賂已交付與有投票權之人收受，因收
    受者係犯刑法第143 條第1 項之投票受賄罪，其所收受之賄
    賂應依同法條第2 項之規定沒收之，如全部或一部不能沒收
    時，追徵其價額。故犯投票行賄罪者，其已交付之賄賂，自
    應依刑法第143 條第2 項規定，於其對向共犯所犯投票受賄
    罪為沒收或追徵其價額之從刑宣告，不得再依上開公職人員
    選舉罷免法規定沒收，最高法院93年度台上字第5728號判決
    意旨參照。查本件被告甲○及共同被告乙○○○所交付予證
    人李張時等3 人之賄賂款項，依上開最高法院判決意旨，自
    應於李張時、楊邱秋菊等人所犯投票受賄罪之案件為沒收之
    諭知，不得於本案中宣告沒收，合此敘明。
五、不另為無罪諭知部分：
  (一)本件公訴意旨另以：被告甲○及乙○○○向如附表所載之選
    民交付賄賂而約其投票權為一定行使，並交付如附表所示之
    行賄金額予上開選民，嗣於95年6 月4 日上午10時55分許，
    因接獲民眾檢舉且經初步查證後，認此情資可信度甚高，遂
    前往被告甲○位於高雄縣阿蓮鄉崗山村崗山111-23號之住處
    訪查，同時亦傳喚如附表所示之受賄選民到案說明，因而在
    獲得甲○同意搜索其住處及表明欲搜索之標的物為大筆之現
    金及選民名冊後，被告乙○○○遂主動將藏放在廚房置物櫃
    內、預備供賄選用之千元紙鈔合計50萬元交出，因認被告甲
    ○、乙○○○2 人係犯公職人員選舉罷免法第90條之1 第2
    項（起訴書誤載為第3 項）之預備對於有投票權人交付賄賂
    而約其投票權為一定行使之罪嫌云云。
  (二)按犯罪事實應依證據認定之，無證據不得認定犯罪事實，不
    能證明被告犯罪或其行為不罰者，應諭知無罪之判決，刑事
    訴訟法第154 條第2 項及第301 條第1 項分別定有明文。次
    按依刑事訴訟法第161 條第1 項之規定：檢察官就被告犯罪
    事實，應負舉證責任，並指出證明之方法。因此，檢察官對
    於起訴之犯罪事實，應負提出證據及說服之實質舉證責任。
    倘其所提出之證據，不足為被告有罪之積極證明，或其指出
    證明之方法，無從說服法院以形成被告有罪之心證，基於無
    罪推定之原則，自應為被告無罪判決之諭知（最高法院92年
    台上字第128 號判例要旨足參）。
  (三)公訴人認被告甲○涉犯上開犯行，無非係以法務部調查局高
    雄縣調查站搜索扣押筆錄、扣押物品收據及扣押物品目錄表
    、扣押物品清單各1 份及千元紙鈔共50萬元等證據為據。惟
    訊據被告甲○堅詞否認有上開預備賄選之犯行，辯稱：扣案
    之50萬元是老人會要用的，那50萬元從領出來到被扣案都完
    封不動，不是用來賄選之用，至於扣案的名冊，只是旅遊名
    單，並非選舉名冊，可由背面有旅遊行程及名單內之許榮吉
    早於93年即死亡等情足知等語。
  (四)經查：
  1.被告甲○及共同被告乙○○○既於原審審理時否認有對李張
    時、楊邱秋菊及戴陳秀桃以外之人為賄選之犯行，且該扣案
    之50萬元均未拆封，該款項是否亦係預備供賄選之用，已非
    無疑；況被告甲○確於95年5 月14日當選高雄阿蓮鄉老人福
    利協進會第9 屆之理事長，並預備於同年7 月1 日辦理就職
    移交典禮，此有當選證明書及邀請卡各1 紙附卷可稽（見偵
    卷第28、29頁），是被告甲○辯稱該款項係供該活動之用，
    尚非異於常理。
  2.又就卷附之名單（見偵卷第50頁），其上所載之人是否均係
    高雄縣阿蓮鄉崗山村村內具有投票權之人，已非無疑；況其
    上所載之許榮吉，業已死亡，此有原審依職權調取之除戶謄
    本1 紙可佐（見原審卷第70頁），足見許榮吉確非本次村長
    選舉時，具有投票權之人至明；從而，該名單上所列載之姓
    名既非均係具有投票權之人，該名單是否確係預備供賄選之
    用之選舉名冊，容非無研酌之餘地。況該名單背面尚列印旅
    遊行程，姑不論該旅遊行程有無舉辦或何時舉辦，惟既乏證
    據顯示該名單確係選舉名單，且與背面之旅遊行程全然無涉
    ，則被告甲○辯稱該名單係旅遊名單，既非全無可能，自難
    逕該認名單係選舉名冊。
  3.又本件迄至法院審理時，既未查獲有任何被告甲○預備用以
    對他人賄選之證據，自不得僅憑所扣得之現金50萬元及名單
    1 紙，即認定被告甲○與共同被告乙○○○涉犯上開預備對
    於有投票權人交付賄賂而約其投票權為一定行使之犯行，此
    外，復無其他積極證據足以佐證被告甲○確有上開之犯行，
    是揆諸前開法條及判例意旨，原應為無罪判決之諭知，惟因
    公訴人認此部分與被告甲○前開所犯犯行間，具有實質上一
    罪關係，爰不另為無罪之諭知。
六、另共同被告乙○○○部分業經原審判刑確定，是本院不再予
    贅述，一併敘明。
據上論結，應依刑事訴訟法第369 條第1 項前段、第364 條、第
299 條第1 項前段，公職人員選舉罷免法第90條之1 第1 項、第
98條第3 項，刑法第11條、第2 條第1 項前段、第28條、第59條
、第74條第1 項第1 款，修正前刑法第56條、第37第2 項之規定
，判決如主文。
本案經檢察官陳國全到庭執行職務。
中　　華　　民　　國　　96　　年　　4 　　月　　26　　日
                  刑事第四庭    審判長法  官  蕭權閔
                                      法  官  林水城
                                      法  官  吳進寶
以上正本證明與原本無異。
如不服本判決應於收受本判決後10日內向本院提出上訴書狀，其
未敘述上訴理由者，並得於提起上訴後10日內向本院補提理由書
狀（均須按他造當事人之人數附繕本）「切勿逕送上級法院」。
中　　華　　民　　國　　96　　年　　4 　　月　　26　　日
                                  法院書記官  林佳蓉
附錄本案論罪科刑法條：
公職人員選舉罷免法第90條之1
對於有投票權之人，行求期約或交付賄賂或其他不正利益，而約
其不行使投票權或為一定之行使者，處3 年以上10年以下有期徒
刑，得併科新臺幣100萬元以上1千萬元以下罰金。
預備犯前項之罪者，處1 年以下有期徒刑。
預備或用以行求期約或交付之賄賂，不問屬於犯人與否，沒收之
。
犯第1 項或第2 項之罪，於犯罪後6 個月內自首者，減輕或免除
其刑；因而查獲候選人為正犯或共犯者，免除其刑。
犯第1 項或第2 項之罪，在偵查中自白者，減輕其刑；因而查獲
候選人為正犯或共犯者，減輕或免除其刑。
公職人員選舉罷免法第98條第3 項
犯本章之罪或刑法分則第6 章之妨害投票罪，宣告有期徒刑以上
之刑者，並宣告褫奪公權。
附表一：
 ┌─────┬───────┬─────┬──────┬─────┐
 │   時間   │     地點     │ 受賄選民 │  行賄金額  │   備註   │
 ├─────┼───────┼─────┼──────┼─────┤
 │95年5 月中│高雄縣阿蓮鄉崗│ 李張時   │現金1,500元 │          │
 │、下旬某日│山村崗山71之3 │          │            │          │
 │          │號李張時住處  │          │            │          │
 ├─────┼───────┼─────┼──────┼─────┤
 │95年5 月中│上開李張時住處│ 楊邱秋菊 │現金6,000元 │由被告柯吳│
 │、下旬某日│之客廳        │          │（千元紙鈔6 │秀里先交付│
 │          │              │          │張）        │予李張時，│
 │          │              │          │            │囑託李張時│
 │          │              │          │            │代為轉交予│
 │          │              │          │            │楊邱秋菊，│
 │          │              │          │            │再由李張時│
 │          │              │          │            │轉交至楊邱│
 │          │              │          │            │秋菊手中。│
 ├─────┼───────┼─────┼──────┼─────┤
 │95年5月24 │高雄縣阿蓮鄉崗│戴陳秀桃  │現金12,000元│先由被告吳│
 │日或25日之│山村崗山71之4 │          │（千元紙鈔12│直詢問戴陳│
 │下午6時30 │號戴陳秀桃住處│          │張）        │秀桃家中有│
 │分許      │客廳          │          │            │幾票，而戴│
 │          │              │          │            │陳秀桃答以│
 │          │              │          │            │4票後，被 │
 │          │              │          │            │告乙○○○│
 │          │              │          │            │即自褲袋中│
 │          │              │          │            │掏出一疊千│
 │          │              │          │            │元現金，數│
 │          │              │          │            │了12張後其│
 │          │              │          │            │餘放回口袋│
 │          │              │          │            │，之後便將│
 │          │              │          │            │該12張千元│
 │          │              │          │            │紙鈔留置在│
 │          │              │          │            │戴陳秀桃客│
 │          │              │          │            │廳桌上。  │
 └─────┴───────┴─────┴──────┴─────┘
